【裁判字號】    92,抗更(一),14
【裁判日期】    920728
【裁判案由】    侵權行為損害賠償
【裁判全文】
臺灣高等法院民事裁定                            九十二年度抗更(一)字第一四號
    抗  告  人  乙○○
右抗告人因與相對人甲○○間請求侵權行為損害賠償事件，對於中華民國九十一年十
二月十二日臺灣臺北地方法院九十一年度訴字第三六二二號所為裁定提起抗告，經最
高法院發回，本院裁定如左：
    主      文
原裁定廢棄。
    理      由
一、按民事訴訟法第一百三十八條所規定之寄存送達，限於不能依同法第一百三十六
    條、第一百三十七條規定行送達者，始得為之，設其送達之處所，雖原為應受送
    達人之住居所、事務所或營業所而實際上已變更者，該原住居所、事務所或營業
    所，即非應為送達之處所，自不得於該原處所為寄存送達。又依第一百三十八條
    之規定為寄存送達，除須將應送達之文書寄存送達地之自治或警察機關外，並須
    製作送達通知書，記明寄存文書之處所，黏貼於應受送達人住居所、事務所或營
    業所門首，俾應受送達人知悉寄存之事實，前往領取，二者缺一均不能謂為合法
    之送達（最高法院六十四年台抗字第四八一號判例意旨參照）。又，送達於應受
    本人之事務所或營業所行之，民事訴訟法第一百三十六條定有明文。所謂住所，
    即以久住之意思住於一定地域之謂；所謂居所，乃以暫時目的所居之場所；而所
    謂營業所，則指從事商業或其他營業之場所。又不能依民事訴訟法第一百三十六
    條、第一百三十七條之規定為送達者，固得依同法第一百三十八條之規定為寄存
    未遷移，仍不得於原處所為寄存送達（最高法院八十八年度台抗字第二五一號及
    八十八年度台抗字第五三九號裁判意旨參酌）。
二、本件原裁定以：原法院民國九十一年十一月六日九十一年訴字第三六二二號民事
    判決，於九十一年十一月十五日寄存送達合法為由，而抗告人遲至同年十二月六
    日始提起上訴，顯已逾法定二十日之上訴不變期間為由，而駁回抗告人之上訴。
    然查：
（一）原法院上開民事判決送達抗告人之處所為「台北市○○街二六一號五樓」（以
      下稱舊址），固有卷附之送達證書足稽（見原審卷一七四頁），但抗告人早已
      於九十年五月二十日即自「台北市○○區○○街二六一號五樓」遷離，並未居
      業經本院前審依職權函查台北市政府警察局士林分局九十二年三月十二日北市
      警士分戶字第○九二六一○○五八○○號函（見本院九十二年抗字第一六一號
      卷三四頁）足憑，且抗告人陳稱：「因該舊址為伊母親向他人承租房屋，從舊
      址搬到新址得原因是我（指抗告人）姊姊搬來與我媽媽一起住，家裡只有三個
      房間，而母親、大哥、三哥、大姊及三個小孩、我太太及一個小孩，實在住不
      下，是我與配偶、小孩於九十年五月二十日一同搬遷至新址」等語（見本院卷
      一九頁），足證，抗告人之住所確實於九十年五月二十日即已自舊址遷移至新
      址至明。
（二）次查，原法院於九十一年八月五日、同年十月二十三日詞辯論期日通知單，均
      以舊址為送達處所，並以寄存送達方式送達與抗告人（見原審卷一○、一四四
      頁），而抗告人亦曾親自至台北市政府警察局士林分局後港派出所領取該送達
      文書等情，固經本院依職權函台北市政府警察局士林分局查明屬實，有該局九
      十二年七月十四日北市警士分戶字第○九二六二七六三○○○號函足參（見本
      院卷一二頁），但如前所述，因該舊址為抗告人之母向他人承租房屋，且該址
      僅有三個房間，而抗告人之家人母親、大哥、三哥、大姊及三個小孩、抗告人
      配偶及一個小孩等人，無法共同在該處繼續居住，是抗告人乃與配偶、小孩於
      九十年五月二十日一同搬遷至新址，而前開言詞辯論之寄存送達文書，郵差均
      將送達通知書黏貼於舊址之公寓大門口，家人若有看到即會告知，伊便會前往
      派出所領取送達文書等情，業經抗告人到院陳述綦詳（見本院卷一八至二○頁
      ），核與上開函查情形相符，是自不得僅因抗告人曾親至後港派出所領取上開
      兩次言詞辯論通知書，即可驟認舊址仍為抗告人之住所。另雖抗告人因
      仍設於舊址，是伊上訴理由狀誤以為需載明
      而推定該舊址為伊之住所地，仍應以新址為伊住所。
（三）再查，本件右開民事判決仍依舊址為送達處所，但抗告人家人並未看到該黏貼
      通知書，是伊並未至派出所領取，致該判決由該後港派出所退回原法院，亦經
      抗告人陳明且有卷附之退回文書可證（見原審卷一五八頁），復經本院依職權
      函台北市政府警察局士林分局查明屬實，有該局九十二年七月十四日北市警士
      分戶字第○九二六二七六三○○○號函足參（見本院卷一二頁），揆諸首揭說
      明，抗告人之住所既已自舊址搬遷至新址，則原法院之訴訟送達文書仍以舊址
      為送達處所，已於法不合，且縱為寄存送達，依前開說明，亦不生寄存送達之
      效力。準此，本件原法院九十一年十一月六日之民事判決雖於九十一年十一月
      十五日寄存送達於抗告人舊址，但因該舊址並非抗告人之住所，則上訴期間仍
      應自抗告人實際收受該判決之日起算，是原法院以九十一年十一月十五日（不
      合法之寄存送達日）為計算抗告人之上訴期間，認為伊上訴逾期而駁回伊之上
      訴，顯有未洽。
三、另抗告人固曾於九十一年十一月七日至原法院閱卷得知判決結果，而提起上訴，
    此有閱覽卷宗聲請單為憑（見原審卷一五七頁），但因該判決於同年月六日（即
    抗告人閱卷之前一日）卷內應無該判決正本，是抗告人自無從得知原法院判決伊
    敗訴之理由，且提起上訴應於第一審判決送達後二十日之不變期間內為之，此為
    民事訴訟法第四百四十條前段所明文規定，故亦不得以抗告人曾於九十一年十一
    月七日至原法院閱卷，即可以該日為伊上訴起算期間，附此敘明。
四、綜上所述，抗告人之住所於九十年五月二十日即已自舊址遷至新址，而原法院仍
    將民事判決正本送達與舊址，並以不獲會晤抗告人，而將通知書黏貼與舊址為寄
    存送達，則該寄存送達顯屬不合法。準此，原法院竟以該民事判決寄存送達為合
    法，並以抗告人之上訴逾期為由而駁回伊上訴，於法自有未合，抗告論旨指摘原
    裁定不當，求予廢棄，為有理由，應由本院將原裁定廢棄，由原法院另為適法之
    處理。
五、據上論結，本件抗告為有理由，爰裁定如主文。
中      華      民      國    九十二    年      七      月    二十八    日
                                民事第六庭
                                    審判長法  官  蔡    燉
                                          法  官  俞  慧  君
                                          法  官  楊  絮  雲
右正本係照原本作成。
如不服本裁定，應於收受送達後十日內向本院提出抗告狀，並應繳納抗告費新台幣四
十五元正。
中      華      民      國    九十二    年      七      月    二十八    日
                                          書記官  王  秀  雲


司法院資訊處製作；財團法人民間司法改革基金會備份。
